【裁判字號】    98,訴,2417
【裁判日期】    990318
【裁判案由】    公職人員利益衝突迴避法
【裁判全文】
臺北高等行政法院判決
                                      98年度訴字第2417號
                                      99年3月4日辯論終結
原      告  甲○○
訴訟代理人  顧定軒律師
被      告  監察院
代  表  人  乙○○（院長）
訴訟代理人  丁○○
            丙○○
上列當事人間因公職人員利益衝突迴避法事件，原告不服被告中
華民國98年9 月28日（98）院台訴字第0983210111號訴願決定，
提起行政訴訟。本院判決如下：
    主  文
原告之訴駁回。
訴訟費用由原告負擔。
    事實及理由
一、事實概要：
    原告於民國（下同）91年3 月1 日至95年3 月1 日擔任高雄
    縣林園鄉公所（以下簡稱林園鄉公所）鄉長，為公職人員利
    益衝突迴避法（以下簡稱迴避法）第2 條規定之公職人員。
    明知其妹婿洪文國、妻舅張簡金榮為其二親等旁系姻親（屬
    迴避法第3 條第2 款規定原告之關係人），由其僱用為該鄉
    公所清潔隊隊員，得因原告擔任鄉長執行職務之作為，直接
    或間接使洪文國、張簡金榮獲取迴避法第4 條第3 項所稱之
    非財產上利益，而有利益衝突，應依該法第6 條、第10條規
    定自行迴避，停止執行鄉長之僱用職務，並由職務代理人執
    行之，竟未依法自行迴避，分別於91年3 月1 日及同年7 月
    17日僱用妹婿洪文國、妻舅張簡金榮為林園鄉公所清潔隊隊
    員，使該等人獲取於鄉公所清潔隊擔任臨時人員之非財產上
    利益，被告以其違反迴避法第6 條及第10條第1 項第2 款規
    定，乃依同法第16條規定，以98年1 月23日（98）院台申利
    罰字第0981800531號罰鍰處分書分別處以新臺幣（下同）10
    0 萬元，合計200 萬元，該等處分書並於98年2 月3 日送達
    原告。原告不服，提起訴願，復遭被告決定駁回，遂向本院
    提起行政訴訟。
二、本件原告主張：
(一)、按行政罰法第27條第1 項、第45條之規定，縱原告果有被告
    所稱「2 次違反利益衝突迴避」之行為可言（此僅為假設語
    氣，原告仍否認之），被告所指2 次違法行為時間，分別係
    指原告對關係人等於91年3 月1 日及同年7 日17日之進用行
    為，係早於91年間即已發生，被告卻遲至98年1 月間始予裁
    處，所為裁處顯已逾3 年時效，要屬至明。
(二)、按迴避法第6 條、第10條、第16條之規定，「構成迴避法處
    罰之基礎事實」者，除須有「構成迴避法迴避義務之基礎事
    實」外，尚須有「未為迴避之事實」，且前揭事實又為行為
    人所知悉，始足當之。故罰鍰之處分書內，除記載構成利益
    衝突及迴避義務之基礎事實外，自必須明確敘明行為人如何
    參與構成利益衝突職務之執行，而得以何種方式迴避，卻未
    予迴避之事實。林園鄉清潔隊於91年3 月1 日及同年7 月17
    日，雖分別有進用洪文國、張簡金榮為清潔隊隊員，而至93
    年11月間方始解聘之事實，且此項進用之決策，因洪文國、
    張簡金榮分別為原告之二等親屬，對原告而言構成利益衝突
    而必須迴避其決策職務之執行。然而系爭林園鄉清潔隊隊員
    進用之人事任命案，並無呈予鄉長核准，係由清潔隊自行選
    招，由清潔隊承辦人員呈由清潔隊隊長核准後，即已決行。
    僅「任用通知」之信函稿件係由鄉公所代為函知，並呈縣政
    府環保局核備。由本案兩件人事進用案之簽核公文及本案發
    生前林園鄉清潔隊進用清潔隊員之簽核公文，其上均無原告
    或其他前任鄉長之核章可知。訴願決定書所指僱用通知書簽
    呈（稿）上有原告核章云云，係於鄉清潔隊決行為任用後，
    鄉公所發函通知，單就稿件內容文字為核可，顯無所謂利益
    衝突之問題。
(三)、依高雄縣林園鄉慣例，該鄉清潔隊員之進用向非鄉長所決定
    ，故原告於初任鄉長之際，對關係人等受進用乙節確不知情
    ，原告對違反迴避法乙節，確無任何故意或過失可言：
１、原告實係於91年3 月1 日始就任高雄縣林園鄉長，而該鄉人
    事室亦係於同日下午2 時即簽報試用洪文國，即可知關於洪
    文國如何由清潔隊選用後而簽請試用乙節，原告確自始並不
    知情。又關於林園鄉清潔隊員之選用向由人事單位及清潔隊
    自行辦理等節，除已有斯時林園鄉公所清潔隊長黃清利於接
    受被告調查時已陳明「（鄉公所清潔隊隊員缺額僱用流程為
    何？）清潔隊員之任用為人事單位權責，由人事單位提擢僱
    用人員…」等語，在卷可稽外，另一方面，參諸被告於準備
    程序所庭呈林園鄉公所91林鄉人事字第3433號簽稿上所載會
    辦意見「…二、…本所應否自行檢討…擬請本所人事室及清
    潔隊酌情依規定辦理」內容以觀，即可知林園鄉公所清潔隊
    員之進用向由該鄉人事單位及清潔隊決定，非由原告屬意為
    之。更甚者，另觀諸斯時任職林園鄉公所政風室主任王新文
    於接受被告調查所證言「…但機關公文主秘決行」等語，更
    足徵關於本件關係人等之進用乙節，確非基於原告之主觀而
    為（尤以原告99年3 月1 日就任該鄉鄉長，洪文國亦於同日
    由人事單位簽報試用乙節，最足證明），原告就本件所涉違
    章行為，按司法院釋字第275 號解釋意旨，確無故意、過失
    可言。
２、再者，觀諸就該等關係人嗣後由高雄縣政府同意備查之公文
    簽槁，亦均係由林園鄉清潔隊隊長黃清利所簽報等節，亦可
    知關於林園鄉公所清潔隊員之選用，確係交由該鄉清潔隊自
    行處理，原告確僅係單純接受意見而簽發公文而已，而就本
    件所涉違章行為，自始並無主觀上之故意或過失。要之，原
    告方因此就本件所涉違章行為，於接受被告調查時即已陳明
    「有公開徵選，但無人應徵」、「僱用洪文國、張簡金榮是
    由清潔隊員推薦。本鄉清潔隊員由人事單位辦理，行政室成
    立後（93年）由行政室辦理」等語，原告就本件所涉違章，
    自始並無主觀上之故意或過失。退步言之，鈞院亦曾於準備
    程序時曉諭「原告身為機關首長，豈有放任單位自行決定人
    選」之理，然實則，原告因係地方之民選首長出身，非公務
    體系出身，不僅自始對於迴避法確不知悉外，另一方面，參
    諸以上說明，亦可知原告確僅係依循林園鄉公所歷來慣例，
    逕由人事單位及清潔隊於無法公開徵選得清潔隊員之情形下
    ，自行推薦人員予公所人事單位選用，且該等人員進用公文
    因原告係因民選出身之故，機關公文亦多由主秘決行，即可
    知原告主觀上可受責難程度，尚非無討論之餘地，被告竟未
    能詳予查察，處分自難稱適法有據。
(四)、退萬步言，縱論原告仍應予處罰（此僅為假設語氣，原告仍
    否認之），被告未能詳論及原告就本件2 次違章行為，時間
    接近以及違法性認識不足等情事，即率均課以100 萬元合計
    共200 萬元罰鍰，顯有違比例性原則，參諸其他實務案例，
    亦難稱公平，而非適當：
１、按憲法第7 條所揭示之平等原則，亦稱「恣意禁止原則」，
    縱某一行為人確有行政上違章行為可言，然行政機關於為裁
    處時，除依行政罰法第18條規定意旨，而應審酌該等行為人
    之行為所應受責難程度、所生影響及因違反行政法上義務所
    得之利益，並得考量受罰者之資力，方能謂裁處為適當外，
    果若該行政機關就某2 相似之案例，恣意為不同標準之處分
    ，當亦可知該同一機關所為2 處分間，業已違反前揭恣意禁
    止原則。被告亦曾就其他涉及違反迴避法之案例，依行政罰
    法第18條第1 項規定，而為如下裁處：「受處分人潘建芳於
    91年3 月1 日…擔任高雄縣燕巢鄉公所鄉長…明知關係人辛
    福原為其妻舅、辛美珠為其妻妹…仍於91年、92年分別僱用
    辛福原為該鄉公所臨時僱工、清潔隊員、辛美珠為該鄉公所
    民政課約僱人員…」（參被告98年1 月23日（98）院台申利
    罰字第0981800496號處分）及「…本案曾經燕巢鄉前民政課
    課長杜榮川交待承辦人吳淑嫻向環保局口頭請示是否涉及三
    等親問題，環保局當時答覆並無硬性規定不可進用云云，是
    本案雖不得逕以不可避免之不知法規而免除其處罰，然按其
    情節得依行政罰法第8 條但書減除處罰…」等語在案。
２、本件原告係因2 關係人（一為妹婿，一為妻舅）方1 次遭裁
    處共計200 萬元，然就本件所裁處之背景事實，不僅關係人
    等亦同為2 名，且於所涉背景事實中，更可發現原告係因林
    園鄉公所慣例，清潔隊員之徵選向由清潔隊自行決定，原告
    確不知情關係人等受進用外，再者，參諸斯時任職林園鄉公
    所政風室主任王新文於接受被告調查所證言「…但機關公文
    主秘決行」等語以觀，亦可知本件關係人等之進用，最後係
    由主秘決行，原告實未參與，從而，原告對於該等進用關係
    人等之事實，自始主觀之可受責難程度確難稱高，被告未能
    依行政罰法第8 條及第18條等規定意旨詳予審酌，處分自難
    稱適當。又如以本件所涉違章與上開被告所另為上開處分所
    示之案例間相比較，原告雖因不知迴避法而未曾口頭向其他
    單位請示，然實則原告不知違法（其中一件更係於甫就任鄉
    長同日即已由人事單位簽報試用）之情事，實較諸該案件有
    過之而無不及，則被告既可於另一案件，依行政罰法第8 條
    及第18條規定意旨，對該他案之行為人為較輕之處罰，於本
    件中卻未能詳論及此，即逕均論以原告2 行為100 萬元之處
    罰，被告所為處分自難稱妥適而符比例原則，更難稱公平，
    而非適當。
３、另一方面，參諸被告所提出法務部94年3 月21日法政決字第
    0941100121號函，其上亦載「…倘張簡金榮…之任用曾經甲
    ○○（即本件原告）…同意，則意思決定內容仍由彼等決定
    ，由何人蓋鄉鎮長甲章，無關宏旨；如由職務代理人（主任
    秘書）為之…況依行政機關分層負責實施要領第六點第(六)規
    定，關於人事任免等應由機關首長決定，亦非他人可得代理
    者…」等語，除原告於甫就任鄉長之際，該鄉人事單位即已
    簽報洪文國試用，即可發現原告確無違反迴避法之故意、過
    失，已如前述外，又果認原告於該鄉清潔隊自行選用清潔隊
    員之際，已發現該等人員係屬關係人等而應迴避（此僅為假
    設語氣，原告仍否認之），觀諸原告前所陳明「該鄉曾經公
    開徵選，但因清潔工作辛苦，故而未曾有人應徵」之情，不
    僅將使該鄉清潔工作產生問題外，該鄉公所主秘因此仍蓋用
    原告甲章而完成該等關係人之進用，亦屬情有可原，被告疏
    未能及此，均率論此高額罰鍰，被告處分確難稱適當。
(五)、又迴避法於89年7 月12日始行公布旋及施行。然而法令之教
    育及推廣，除發函通告外，更需透過教育訓練及各機關內部
    法制單位的宣導，於機關內舉行講習活動等方式，始能切實
    傳達。本件之任命案肇始於91年3 月，當時該法之施行方僅
    年餘，其具體適用尚處於摸索階段，主管機關就其適用上之
    疑義，亦未提供相關函釋，並收集足夠案例供參。鄉鎮公所
    係較為基層之單位，編制較小，無專責的法制單位提供意見
    並進行宣導，原告身為民選首長，非公務體系出身，對於相
    關法令之存否及適用並不熟稔，只能依賴其事務官員提供諮
    詢意見，或有賴上級機關適時予以糾正。本案2 件人事案的
    聘用過程及聘用期間，鄉公所各級人員均未提到有相關迴避
    法規定之問題。而本人事案依例呈報予上級機關即高雄縣政
    府核備後，當時均未有糾正之動作，原告於93年11月間知有
    利益衝突迴避法規之存在時，亦已於第一時間進行指示，將
    本案進用人員解聘。況本案於91年第1 次及第2 次進用行為
    間相隔數月，若期間內高雄縣政府能盡早提出質疑並呈報查
    處，林園鄉公所亦不致有第2 次的進用行為。且兩次的進用
    行為顯係基於同一概括意思而為，並無一再蓄意違法之惡劣
    情形。本件縱認有科處罰鍰之必要，應依行政罰法第8 條後
    段、行政程序法第7 條、第10條之規定，斟酌上開情事，適
    當減輕原告之懲罰。
(六)、原告目前負債業已達近千萬元，參諸上開行政罰法第18條規
    定意旨，亦可發現被告於對原告裁處時，顯亦未曾考量原告
    資力，即率對原告2 件違章行為均論以100 萬元罰鍰，被告
    處分確非適法有據，要已昭然。綜上所陳，原告自始並無違
    章行為上之故意、過失可言，縱仍認原告疏而同意進用關係
    人等乙節，仍導致所任機關之公正廉潔受到影響，惟人事單
    位於原告甫任鄉長之際即簽報人員進用，除足證原告可受責
    難程度確有足堪討論之餘地，且關於原告資力部分，被告均
    未能詳予審酌，即逕均論以2 件100 萬元合計200 萬元罰鍰
    ，所為處分亦難稱妥適等情。並聲明求為判決撤銷訴願決定
    及原處分。
三、被告則以：
(一)、原告自91年3 月1 日起至95年3 月1 日止擔任高雄縣林園鄉
    鄉長，為公職人員財產申報法第2 條第1 項第8 款「依公職
    人員選舉罷免法選舉產生之鄉（鎮、市）級以上政府機關首
    長」之人員，應受迴避法所規範。本案所涉關係人洪文國為
    原告妹婿、張簡金榮為原告妻舅，係屬原告二親等旁系姻親
    ，該當迴避法第3 條第2 款所規定，為該法「公職人員之關
    係人」。原告違反迴避義務，分別於91年3 月1 日及同年7
    月17日僱用洪文國及張簡金榮為林園鄉公所清潔隊員，致使
    其關係人等因上開人事措施獲取該職務之非財產上利益，顯
    有違反迴避法之規定，被告乃依該法第16條規定，分別處10
    0 萬元罰鍰，合計200 萬元，並無不當。
(二)、按「行政機關分層負責實施要項」（業於96年10月5 日停止
    適用）第1 條規定，為提高行政效率，行政機關應實施內部
    授權分層負責，除法律另有規定外，依本要項決之。另第6
    點第6 款載明，關於人事任免權由行政機關首長決定，非由
    他人所得代理，法務部94年4 月13日法政決字第0930040451
    號函釋亦昭揭之。又「臺灣省各縣鄉鎮縣轄市清潔隊組織規
    程）（95年12月12日廢止）第1 條及第2 條規定，清潔隊隸
    屬於鄉鎮縣轄市公所，隊長承鄉鎮縣轄市長之命，綜理隊務
    ，指揮監督所屬員工。是林園鄉公所91年3 月5 日九一林鄉
    人事字第3433號僱用洪文國之通知書簽呈（稿）及91年7 月
    18日林鄉清字第11372 號僱用張簡金榮通知書（稿）係由原
    告依機關首長專屬權限所決定之人事任用案，自屬甚明。原
    告僅考量個人私情，卻置法律規範於不顧，顯非合法，亦違
    原告身為機關首長知法守法之義務，是原告主張顯係卸責之
    詞。原告既自承不諳相關法令之適用，則當其遇有進用清潔
    人員涉及相關迴避法令有疑問，且與自身行為有無觸法之疑
    義時，理應函詢該法之主管機關釋明，尚不得執因不諳迴避
    相關規定為由，據以主張免責。此觀諸行政罰法第8 條，行
    為人不得以不知法規而免除行政處罰責任，其理自明。本件
    既有2 個進用行為，縱算2 行為相隔數月，然於認定行為數
    上仍構成2 次違規行為。又依地方制度法第2 條第5 款規定
    ，則有關本人事案依例呈報高雄縣政府，經其同意備查之效
    力，該「備查」不過使上級機關得悉有此人事案，並非該人
    事之生效要件，原告尚不得倒果為因，作為本案得以適當減
    輕裁罰之依據。
(三)、又按法務部98年11年24日法政字第0980046347號函釋略以，
    數行為違反同一或不同行政法上義務之規定者，分別處罰之
    ；公職人員悖於迴避法所規範之迴避義務而進用其關係人者
    ，其所違反者係於進用時應迴避之義務，從而應以進用行為
    是否完成為斷，並計算其行為數；違反迴避法進用之人員，
    其進用後離職時持續存在之違法事實，並非進用行為之繼續
    ，至該如何排除違法狀態，認應由各機關依權責解免其職務
    或依公務人員任用法之相關規定辦理，方屬妥適。而迴避法
    第18條規定本無連續處罰概念，係本於行政罰法第25條規定
    ，規範違反該法之數行為，依法應按次處罰之，非屬為排除
    違法狀態之執行罰概念。原告明知其妹婿洪文國、其妻舅張
    簡金榮為迴避法所定之關係人，仍予僱用，雖係違反同一行
    政法上義務之規定，依規定其行為應分別計數，並分別處罰
    之。故原告分別於91年3 月4 日及同年7 月18日核批僱用其
    2 關係人為清潔隊試用隊員，復於同年6 月5 日及10月22日
    接續僱用渠等為正式清潔隊員，被告就原告上述2 個違法行
    為經審酌其資力，以及原告行為時法施行未久相關法規範概
    念尚未普及等情，分別裁處法定最低金額100 萬元，合計20
    0 萬元罰鍰，已係審酌後之裁罰結果，尚無違誤，所述法定
    罰鍰金額，顯有過當乙節，尚屬立法自由形成空間，非被告
    所能置喙，原告上開主張，顯係誤解法令，核不足採。至原
    告於知悉迴避法後被處分前即將2 關係人免職，係屬違法狀
    態排除之法律效果，核與第18條規定無涉等語，資為抗辯。
    並聲明求為判決駁回原告之訴。
四、本院之判斷：
(一)、按「（第1 項）為促進廉能政治、端正政治風氣，建立公職
    人員利益衝突迴避之規範，有效遏阻貪污腐化暨不當利益輸
    送，特制定本法。（第2 項）公職人員利益衝突之迴避，除
    其他法律另有嚴格規定者外，適用本法之規定。」、「本法
    所稱公職人員，指公職人員財產申報法第2 條第1 項所定之
    人員。」、「本法所定公職人員之關係人，其範圍如下：一
    、公職人員之配偶或共同生活之家屬。二、公職人員之二親
    等以內親屬。三、公職人員或其配偶信託財產之受託人。四
    、公職人員、第1 款及第2 款所列人員擔任負責人、董事、
    監察人或經理人之營利事業。」、「（第1 項）本法所稱利
    益，包括財產上利益及非財產上利益。…（第3 項）非財產
    上利益，指有利公職人員或其關係人於政府機關、公立學校
    、公營事業機構（以下簡稱機關）之任用、陞遷、調動及其
    他人事措施。」、「本法所稱利益衝突，指公職人員執行職
    務時，得因其作為或不作為，直接或間接使本人或其關係人
    獲取利益者。」、「公職人員知有利益衝突者，應即自行迴
    避。」、「公職人員知有迴避義務者，應依下列規定辦理：
    一、民意代表，不得參與個人利益相關議案之審議及表決。
    二、其他公職人員應停止執行該項職務，並由職務代理人執
    行之。」、「違反第10條第1 項規定者，處新臺幣1 百萬元
    以上5 百萬元以下罰鍰。」、「本法所定之罰鍰，由下列機
    關為之：一、依公職人員財產申報法第2 條第1 項規定應向
    監察院申報財產之人員，由監察院為之。二、公職人員之關
    係人及前款以外之公職人員，由法務部為之。」迴避法第1
    條、第2 條、第3 條、第4 條第1 項、第3 項、第5 條、第
    6 條、第10條第1 項、第16條、第19條分別定有明文。又行
    為時公職人員財產申報法第2 條第1 項第8 款、第4 條第1
    款規定：「左列公職人員，應依本法申報財產：…八、依法
    選舉產生之鄉（鎮、市）級以上政府機關首長。…」、「受
    理財產申報之機關（構）如左：一、第2 條第1 項第1 款至
    第4 款、第8 款及第9 款所定人員之申報機關為監察院。」
    。
(二)、次按迴避法第4 條第3 項規定就非財產上利益，除列舉有利
    公職人員或其關係人於政府機關、公立學校、公營事業機構
    之「任用、陞遷、調動」等人事措施外，並就其他有利公職
    人員或其關係人之相類人事措施，另以「其他人事措施」作
    概括式規定，顯係為免疏漏，而不以公法上職務關係作為判
    斷迴避義務有無之區分標準，也不限於依公務人員任用法及
    公務人員陞遷法所為任用、陞遷與調動（此參該條所定之公
    營事業機構人員，其任用、陞遷亦不適用公務人員任用法及
    公務人員陞遷法即明），亦即係以「任用」、「陞遷」、「
    調動」表彰在機關任職身分之取得及變更。參諸迴避法之訂
    定既在促進廉能政治、端正政治風氣，建立公職人員利益衝
    突迴避之規範，有效遏阻貪污腐化暨不當利益輸送之立法目
    的（參見迴避法第1 條規定）；及迴避制度之設計目的，乃
    係為建立現職且擔任重要決策或易滋弊端業務之公職人員利
    益衝突迴避之規範，則舉凡有利公職人員或其關係人之任用
    、陞遷、調動等相類之人事行政作為，如政府機關、公立學
    校及公營事業機構中對技工、工友及臨時人員等非依公務人
    員任用法任用之聘用、約僱等，既在「任用、陞遷、調動」
    等人事權之運用範疇，自屬該法所稱「其他人事措施」範圍
    ；法務部基於該迴避法主管機關之地位亦以92年9 月22日法
    政字第0920039451號、92年9 月25日法政決字第092116440
    號、93年5 月4 日法決字第0930011538號函釋為同一解釋。
    又迴避法第6 條明確規定公職人員「知」有利益衝突者，應
    即自行迴避，乃係指公職人員執行職務行為時（職務），「
    知」有因其作為或不作為（行為），直接或間接使本人或其
    關係人獲取利益時，所指乃該行為人於執行職務時，認知因
    其擬行職務之作為或不作為，直接或間接使本人或其關係人
    獲取利益者，即生有利益衝突應自行迴避之義務，此觀法務
    部93年5 月4 日法政決字第0930006395號函釋：迴避法第6
    條規定，公職人員「知」有利益衝突或迴避者，應即自行迴
    避；第10條規定，公職人員「知」有迴避義務者等；前開「
    知」有利益衝突或迴避義務者，係指知悉「構成迴避法處罰
    或迴避義務之基礎事實」而言，並非「迴避法之處罰規定」
    本身，法律經總統公布施行後，人民即有遵守義務，不得以
    不知法律而免除責任等意旨益明。上開函釋均係法務部為執
    行法律所為解釋性行政規則，旨在闡明法規之原意，無違法
    律規定及法律保留原則，依司法院釋字第287 號解釋，應自
    法規生效之日起有其適用。
(三)、經查，訴外人洪文國、張簡金榮分別為原告妹婿及妻舅，為
    其二親等旁系姻親。原告91年3 月1 日至95年3 月1 日擔任
    林園鄉公所鄉長，明知洪文國及張簡金榮與其之上開親屬關
    係，竟未依法自行迴避，而分別於91年3 月1 日及同年7 月
    17日代表林園鄉公所僱用妹婿洪文國、妻舅張簡金榮為林園
    鄉公所清潔隊隊員等事實，有高雄縣政府94年9 月23日府政
    二字第0940208970號函、高雄縣林園鄉戶政事務所93年11月
    1 日林鄉戶字第0930004353號函檢陳之戶籍資料、林園鄉公
    所91年3 月5 日九一林鄉人事字第3433號及同年6 月5 日林
    鄉清字第8888號、7 月18日林鄉清字第11372 號、10月21日
    林鄉清字第16954 號僱用通知書、91年3 月7 日林鄉清潔字
    第0910003663號函、6 月7 日林鄉清潔字第0910008953號函
    、7 月29日林鄉清潔字第0910011873號函、10月22日林鄉清
    潔字第0910016981號函、高雄縣政府91年3 月18日府環六字
    第0910041147號及同年6 月19日府環六字第0910104892號、
    8 月6 日府環六字第0910137250號、11月4 日府環六字第09
    10193959號同意備查函、新進人員試用成績考核表等件影本
    附卷可稽，堪信為真實。
(四)、按行為時「行政機關分層負責實施要項」（業於96年10月5
    日廢止）第1 條規定，為提高行政效率，包含鄉（鎮、市）
    公所在內之行政機關應實施內部授權分層負責，除法律另有
    規定外，依該要項行之；而該要項第6 點第6 款明載，關於
    人事任免權係由行政機關首長決定之。又「臺灣省各縣鄉鎮
    縣轄市清潔隊組織規程」（95年12月12日廢止）第1 條及第
    2 條規定，清潔隊隸屬於鄉鎮縣轄市公所，隊長承鄉鎮縣轄
    市長之命，綜理隊務，指揮監督所屬員工，是有關鄉鎮縣轄
    市清潔隊員之僱用，乃係該等公所首長之權責甚明。承前所
    述，僱用本身即屬非財產上利益之取得，乃得為一般受規範
    者得以理解及預見，並符合社會通念；而原告明知洪文國與
    張簡金榮與其之上述親屬關係，代表林園鄉公所分別於91年
    3 月1 日及同年7 月17日起僱用洪文國、張簡金榮為該鄉公
    所清潔隊隊員之執行職務行為，將直接使彼等獲取於鎮公所
    清潔隊擔任臨時人員之非財產上利益，而生利益衝突，猶未
    自行迴避，停止執行，仍依其權責，決意予以僱用，自足認
    其具違反迴避法第6 條及第10條第1 項第2 款之自行迴避義
    務並停止執行職務義務之故意。至林園鄉公所清潔隊長黃清
    利於接受被告調查時所陳：「（鄉公所清潔隊隊員缺額僱用
    流程為何？）清潔隊員之任用為人事單位權責，由人事單位
    提擢僱用人員…」等語（見原處分卷第37頁），則顯與上述
    行政規則暨卷附係由原告簽核、具名發文之僱用通知書所載
    不符，林園鄉清潔隊隊長黃清利所簽報等節，充其量只能認
    僱用洪文國、張簡金榮之程序係由該鄉公所人事單位或清潔
    隊所發動，而無礙原告始有權僱用洪文國、張簡金榮2 人為
    該鄉清潔隊員，且終局亦係由原告代表林園鄉公所僱用彼等
    之認定；又系爭僱用洪文國、張簡金榮之決定係由原告而非
    林園鄉公所主任秘書核章決行，既有內部簽呈在卷足憑（見
    原處分卷第18、27頁；縱核章中有所謂甲章，然既仍係原告
    名義之印信，仍無足推翻上開僱用行為係出於原告意思之判
    定），是原告亦無從援引當時任職林園鄉公所政風室主任王
    新文於被告調查時所稱「…但機關公文主秘決行」乙語（見
    原處分卷第37頁），或嗣高雄縣政府同意備查之來文係由黃
    清利簽報乙節，為非其決意僱用洪文國等人之有利論據。原
    告主張依高雄縣林園鄉慣例，該鄉清潔隊員之進用向非鄉長
    所決定，故原告於初任鄉長之際，對關係人等受進用並不知
    情；系爭林園鄉清潔隊隊員進用之人事任命案，並無呈予鄉
    長核准，係由清潔隊自行選招，由清潔隊承辦人員呈由清潔
    隊隊長核准後，即已決行，進用之簽核公文，並無原告之核
    章，其係於清潔隊決行為任用後，公所發函通知之稿件內容
    文字為核可，無所謂利益衝突之問題云云，核與上述卷內事
    證不合，要無可採。
(五)、復按「違反行政法上義務而受罰鍰、沒入或其他種類行政罰
    之處罰時，適用本法。但其他法律有特別規定者，從其規定
    。」、「不得因不知法規而免除行政處罰責任。但按其情節
    ，得減輕或免除其處罰。」、「裁處罰鍰，應審酌違反行政
    法上義務行為應受責難程度、所生影響及因違反行政法上義
    務所得之利益，並得考量受處罰者之資力。」、「數行為違
    反同一或不同行政法義務之規定者，分別處罰之。」、「本
    法施行前違反行政法上義務之行為應受處罰而未經裁處，於
    本法施行後裁處者，除第15條、第16條、第18條第2 項、第
    20條及第22條規定外，均適用之。」、「行政罰之裁處權，
    因3 年期間之經過而消滅。」、「（第1 項）本法施行前違
    反行政法上義務之行為應受處罰而未經裁處，於本法施行後
    裁處者，除第15條、第16條、第18條第2 項、第20條及第22
    條規定外，均適用之。（第2 項）前項行政罰之裁處權時效
    ，自本法施行之日起算。」行政罰法第1 條、第8 條、第18
    條第1 項、第25條、第27條第1 項、第45條著有規定。本件
    原告於91年3 月1 日及同年7 日17日分別各有1 次違反迴避
    法第10條第1 項規定之行為，已如前述。因該2 次違章行為
    均發生於95年2 月5 日行政罰法施行前，被告依行政罰法第
    27條第1 項、第45條第2 項規定，於該法施行後為裁罰，其
    裁處權行使期間乃至98年2 月4 日始行屆滿。從而，被告以
    原告違反迴避法第10條第1 項之規定，遂依同法第16條規定
    ，審酌原告違章情節及資力，分別就其僱用洪文國、張簡金
    榮之違反迴避義務行為，於98年1 月23日各裁處原告法定最
    低罰鍰100 萬元，並將處分書於98年2 月3 日送達原告（見
    本院卷第12-16 、114 頁附如事實概要欄所述之處分書及郵
    務送達證書等件影本），揆諸前揭規定及說明，於法洵無不
    合，並無裁量違法情事。原告主張系爭進用行為發生於91年
    3 月1 日及同年7 日17日，被告遲至98年1 月間始予裁處，
    所為裁處顯已逾3 年時效云云，容有誤解，尚無可取。
(六)、至高雄縣燕巢鄉公所鄉長潘建芳於91、92年分別僱用其二親
    等內親屬辛福原、辛美珠為該鄉公所臨時傭工、約僱人員，
    經被告分別處罰鍰34萬元，係因其僱用時曾詢問人事單位，
    因受告知訊息有誤，始經被告依行政罰法第8 條但書規定，
    減輕其處罰，業經被告訴訟代理人陳明在卷（見本院卷第11
    2 頁言詞辯論筆錄），並有該案處分書附卷可參（見本院卷
    第101-105 頁），核與本案情節不同，是原告執該案指摘被
    告違反憲法第7 條揭示之平等原則，就相似之案例，恣意為
    不同標準之處分云云，顯無可採。又裁量處分除違法外，行
    政法院並不就行政行為之合目的性，亦即妥當與否，進行司
    法審查，系爭被告所為處分，既於法無違，前已述及，故原
    告另以其係民選鄉長，不熟悉系爭法令規定，系爭清潔隊員
    工作辛苦，前曾公開徵選，未曾有人應徵，其兩次進用行為
    係基於同一概括意思為之，並非一再蓄意違法，系爭人事案
    依例呈報上級機關即高雄縣政府核備後，亦未經糾正，嗣原
    告於93年11月間知悉利益衝突迴避法規，已將本案進用人員
    解聘等情，主張被告未能依行政罰法第8 條、第18條及行政
    程序法第7 條、第10條規定意旨詳予審酌，所為處分難稱適
    當而符比例原則云云，亦無可採；遑論迴避法既於89年7 月
    12日公布施行後，人民即有遵守之義務，原告身為民選鄉長
    在執行職務時，尤應盡其合法之義務，縱有不明瞭之情形，
    亦應主動查明相關法規之正確釋義或向法規主管機關詢明，
    始符法治；另系爭人事案呈報高雄縣政府備查，其上並未記
    載僱用人員與原告之身分關係，是高雄縣政府自無從僅由名
    冊即知悉該鄉公所僱用人員與原告具有妹婿及妻舅關係，進
    而告知應予迴避之義務，更無庸論依地方制度法第2 條第5
    款規定，高雄縣政府僅係該人事案之事後備查機關，並無准
    駁權限，益足明原告上開主張無法為其有利論據。
五、綜上所述，原告之主張均無可採。原處分依首揭規定為上開
    處罰，於法並無不合；訴願決定予以維持，亦無違誤，原告
    猶執前詞，訴請撤銷，為無理由，應予駁回。
六、本件事證已臻明確，兩造其餘攻擊防禦方法經本院審酌後，
    核與本件判決結果均不生影響，故不再逐項論述，附敘明之
    。
七、據上論結，原告之訴為無理由，爰依行政訴訟法第98條第1
    項前段，判決如主文。
中    華    民    國    99    年     3    月   18     日
                    臺北高等行政法院第三庭
                              審判長法  官  林樹埔
                                    法  官  劉穎怡
                                    法  官  林玫君
上為正本係照原本作成。
如不服本判決，應於送達後20日內向本院提出上訴狀並表明上訴
理由，如於本判決宣示後送達前提起上訴者，應於判決送達後20
日內補提上訴理由書（須按他造人數附繕本）。
中    華    民    國    99    年     3    月   18     日
                                    書記官  黃玉鈴


司法院資訊處製作；財團法人民間司法改革基金會備份。
